【裁判字號】    98,易,2453
【裁判日期】    990331
【裁判案由】    業務侵占等
【裁判全文】
臺灣臺北地方法院刑事判決              98年度易字第2453號
公  訴  人  臺灣臺北地方法院檢察署檢察官
被      告  戊○○
選任辯護人  劉明鏡律師
上列被告因業務侵占等案件，經檢察官提起公訴（97年度偵字第
12528 號），本院判決如下：
    主  文
戊○○共同犯背信未遂罪，處拘役伍拾日，如易科罰金，以新台
幣壹仟元折算壹日。
其餘被訴侵占罪部分，均無罪。
    事  實
壹、戊○○係日盛國際租賃股份有限公司（址設：臺北市中山區
    ○○○路164 號8 樓，下稱日盛租賃公司）分期事業群北市
    營業處經理，負責該處轄內車輛分期事業業務之推展、有效
    案件業務維護等工作，為從事業務之人，任職期間自民國92
    年8 月15日起至96年12月7 日止（自96年11月19日起請休假
    至離職），對於公司各項營業規章知之甚詳，明知依公司規
    定委託第三人協助尋找、追蹤占有因動產抵押、附條件買賣
    分期付款或租賃契約逾期未繳款之車輛時，必須委託與公司
    簽訂有車輛委任協尋契約書之業者，且協尋車輛之價格為大
    車新台幣（下同）4 萬元、小車25,000元，至於尋車費用之
    支付，則應依如附件「委外尋車處理程序流程圖」所示，於
    尋獲車輛當月開立發票向日盛租賃公司請款，日盛租賃公司
    再統一於每月底25日以支票或匯款方式給付尋車費用，各營
    業處人員不得將所收受之車貸或出售車輛之費用，私自扣留
    作為尋車費或其他費用。詎其因與曾武雄（更名為：己○○
    ）有私人情誼，竟基於意圖損害本人之利益，且基於行使業
    務上登載不實文書之犯意，未依前述規定委任與日盛租賃公
    司有簽約之業者從事車輛協尋工作，並以高於公司規定之大
    車5-6 萬元費用，自行委任曾武雄代為協尋車輛。其後，於
    96年8 月間，日盛租賃公司客戶鄭坤耀因無法繳交車牌號碼
    A2-571號營業用大型客車（下稱系爭車輛）之車貸，戊○○
    依動產交易擔保法規定代表公司出賣質押系爭車輛時，竟趁
    職務之便，明知與買主庚○○約定出售系爭車輛之價格為80
    萬元，並已指示分公司法務辛○○向庚○○收取30萬元定金
    ，乃為支付曾武雄協尋系爭車輛之費用，竟與辛○○共同基
    於犯意聯絡，由辛○○在其職務上所應製作之車輛出售申請
    表上，虛偽填載系爭車輛係以75萬元賣出、定金僅有25萬元
    後，送請各單位主管逐級簽核而行使，足以生損害於日盛租
    賃公司及庚○○，並於96年11月9 日將25萬元現金繳回日盛
    租賃公司，其餘5 萬元則由辛○○保管，其後辛○○發覺不
    妥，單獨中止前述背信犯意而向總公司債權管理暨法務處主
    管丙○○報告並繳回剩餘5 萬元，日盛租賃公司始未發生財
    物損害之結果。
貳、案經日盛租賃公司告訴及臺北市政府警察局中山分局報告臺
    灣臺北地方法院檢察署檢察官偵查起訴。
    理  由
壹、程序部分：
一、關於檢察官起訴書證據清單所提之證據資料，被告戊○○除
    對於告訴代理人林蓓玲在警詢、偵訊時之供述爭執其證據能
    力外，對於其餘證據資料之證據能力於本院言詞辯論終結前
    已不加以爭執，而本院審核其餘證據資料作成之情況，均無
    違反法定程序而取得之情形，即無不適當作為證據之情形，
    則該等證據資料自有證據能力，合先敘明。
二、按刑事訴訟法第159 條第1 項規定：「被告以外之人於審判
    外之言詞或書面陳述，除法律有規定者外，不得作為證據。
    」其立法本旨係以證人於審判外之言詞或書面陳述，屬於傳
    聞證據，此項證據，當事人無從直接對於原供述者加以詰問
    ，以擔保其真實性，法院亦無從直接接觸證人而審酌其證言
    之憑信性，違背直接審理及言詞審理之原則，除具有必要性
    及信用性情況之除外者外，原則上不認其有容許性，自不具
    證據能力。本件告訴代理人林蓓玲係受日盛租賃公司委任之
    律師，並非實際見聞本件相關交易行為之人，依法已不具有
    證人資格，其在警詢、偵訊時之供述又未經具結，復未於本
    院審理時經當事人傳喚予以對質詰問，其在警詢、偵訊時所
    為供述自不具有證據能力。
貳、認定事實之證據與理由：
一、經本院訊問後，被告雖坦承任職於日盛租賃公司，曾委託曾
    武雄協助尋車，並曾就系爭車輛出售事宜與庚○○有所接觸
    等情，惟矢口否認有何公訴意旨所指之犯行，辯稱：被告負
    責部門係業務部，至於承作撥款後異常案件之處理，由配置
    於分公司之法務辛○○負責尋車、出售等事宜，系爭車輛之
    出售及車輛出售申請表之製作，均係辛○○所為，且申請表
    係於被告離職後所提出，要與被告之職務無關，縱認被告確
    曾建議留下5 萬元作為尋車費用，亦不得指摘被告涉有背信
    罪嫌云云。
二、經查：
  (一)被告係日盛租賃公司分期事業群北市營業處經理，負責該處
    轄內車輛分期事業業務之推展、有效案件業務維護等工作，
    為從事業務之人，任職期間自92年8 月15日起至96年12 月7
    日止（自96年11月19日起請休假至離職），辛○○則為分公
    司法務，系爭車輛原為案外人鄭坤耀向日盛國際商業銀行辦
    理貸款，而與日盛租賃公司設定動產抵押並靠行於永昇通運
    有限公司，其後因鄭坤耀未按時繳款，辛○○即持貸款契約
    書及本票會同曾武雄前往基隆地區將系爭車輛取回，庚○○
    曾電告被告稱願以80萬元買受系爭車輛，被告即委請辛○○
    與庚○○洽談買賣事宜，事後系爭車輛確實由日盛租賃公司
    賣與庚○○等情，業據證人辛○○、庚○○於偵訊與本院審
    理時結證屬實，且有人事命令、員工任職切結書、員工離職
    申請書、催告鄭坤耀之存證信函（他字偵卷第6-7 、11-13
    頁）、汽車買賣契約書、車輛出售申請表（偵字偵卷第27、
    28頁）及動產抵押設定申請書、抵押契約書、貸款約定書（
    本院卷(一)第30-32 頁）等件在卷可證，且為被告所不爭執，
    此部分事實堪以認定。
  (二)證人庚○○業於本院審理時結證稱：「（問：你買入該營業
    大客車之過程為何？）車號Ａ2-571 之營業大客車本來靠行
    在永昇，該車主係我朋友『饅頭』，『饅頭』要我買這部車
    跟他一起共用，我說不要我要自己買，『饅頭』給我電話我
    自己跟日盛租賃公司之戊○○經理聯絡，被告說這部車他要
    賣多少錢，被告開80萬元我認為合理我就買了，我就約了辛○○，辛○○跟我收了30萬元的現金，我是電話跟被告聯絡
    ，我不曾見過被告，直到收訂金之前，我也不曾見過辛○○
    。（問：你在把30萬元訂金交給辛○○之前，有無跟他聯絡
    過？）忘記了，剛開始要收這筆錢是被告叫辛○○來跟我收
    定金的，辛○○有寫一張收30萬元定金的單子給我。（問：
    被告在跟你講80萬元為出賣價格時，有無告訴你這裡面有部
    分包含尋車費用？）沒有。（問：辛○○來跟你收30萬元時
    ，有無給你簽任何文件？）有，簽一張收30萬元定金及買何
    部車輛之文件而已。（問：最後交車時，你們的買賣金額是
    否有變？）買賣金額事實上都沒變一樣是80萬元，後來有東
    西被拆，有一部分本來是跟被告談的，就是車上的東西不見
    了要扣款多少，後來車子牌照也被停了、吊銷，還有驗車的
    費用，東扣西扣總共加起來就是80萬元。」等語（本院卷(一)
    第145 頁）。而證人辛○○亦於本院審理時結證稱：「（問
    ：就這個買賣案，請具體詳細敘述你個人參與過程？）被告
    交代我去跟庚○○收頭期款，印象中收到之後被告要我把5
    萬元留下來，說是要支付尋車費用，我後來馬上報告丙○○
    ，因為我覺得事情不妥，每次都是用尋車費用之方式，並把
    5 萬元交給丙○○，由他們高層自行處理。（問：在被告交
    代你收頭期款之前，有無跟庚○○接觸過？）在收頭期款之
    前我不認識他，也沒有接觸過。（問：被告交代你向庚○○
    收多少頭期款？）印象中是30萬元。（問：你是否知道鄭坤
    耀該部車輛賣給庚○○之最後談定之買賣價格為何？）印象
    中一開始是80萬元左右，到這段事情爆發之後，庚○○說車
    子問題一大堆，公司折了幾萬元給他，但是這是我離職之後
    之事，故折了多少錢我也不清楚，印象中是如此。（問：你
    去向庚○○收頭期款時，你就知道該車賣給庚○○之價格？
    ）有，被告在叫我去收錢之前就有告訴我，印象中被告告訴
    我是80萬元，收到錢之後被告說5 萬元要保留下來作為給曾
    武雄之尋車費用。（提示97年他字第1088號卷27頁問：偵訊
    時你有稱：『被告說跟公司講賣75萬元，保留5 萬元給曾武
    雄』此話是否屬實？）屬實。（問：被告在何時跟你講這句
    話？）收到錢我跟被告報告，我說已經收到錢，我離開庚○○之車後，我馬上就打電話給被告了，被告在電話裡面跟我
    說的。（問：你當時聽到被告說要改為跟公司講賣75萬元，
    有無問被告係何原因？）被告說欠曾武雄滿多尋車費用，故
    要還給曾武雄。（問：汽車買賣契約書是由何人與庚○○簽
    訂的？）我，就是向庚○○收頭期款當時，讓庚○○補簽的
    ，是在庚○○車上簽的。」等語（本院卷第138 、139 頁）
    。綜此，證人庚○○與辛○○關於購買系爭車輛之價金、交
    付定金之過程互核一致，並有辛○○書立之收據（發查偵卷
    第37頁）、汽車買賣契約書、車輛出售申請表（偵字偵卷第
    27頁）等件在卷可證，足證當時確係由被告與庚○○商議系
    爭車輛之售價為80萬元，並由被告指派辛○○收受定金30萬
    元後，要辛○○只交25萬元給公司，其餘5 萬元則作為尋車
    之費用。
  (三)證人即日盛租賃公司債權管理暨法務處主管丙○○業於本院
    審理時結證稱：「（問：你們公司是否會委託他人辦理尋車
    ？）原則上我們公司的尋車，有固定的尋車公司，這是有簽
    約的，但是據我所知，分公司營業員及主管有時候也會依照
    他們的方式把車子找回來。（問：就你們公司固定的合作尋
    車公司，費用如何計算？）如果印象沒有記錯的話，大車[
    遊覽車、曳引車] 一部是4 萬元、小車是2.5 萬元。（問：
    費用的給付有無一定的流程？）有，流程為我們發車輛委尋
    單給我們所有簽約的公司，他們就開始去尋車車輛，他們找
    到之後，會給我們回報單，我們就統一每月結算一次，由總
    公司這邊開立票據付款。（問：據你瞭解，公司固定合作尋
    車公司中，有無一名曾武雄的人？）契約上沒有，但是私下
    有。（問：就分公司業務主管或是業務員私下尋車的方式，
    要如何向公司請款？）此部分沒有向公司請款，在這樣的手
    續上公司也沒有付款，因為剛剛我有提到，站在公司的立場
    ，案件是屬於營業單位，所有盈虧都是營業單位自負，在總
    公司立場會去詢問要不要發委尋單，或是自己取回來，如果
    分公司需要的話，我們會發委尋單，如果不需要的話，後續
    我們就不會去詢問，會等一陣子才會問分公司為何車子尚未
    取回，如果業務員或業務主管不使用公司發委尋單請簽約公
    司尋車的方式找回車輛，通常是這台車已經知道在那裡了，
    只是可能欠缺人去開這台車回來，這種情形下，可能是該分
    公司透過私交或是比較少的代價請人把車開回來，原則是總
    公司會支付司機的費用，大概約是二到三千元，單純支付司
    機把車子開回停車場的費用，只要有單據公司都會支付。（
    問：就總公司的立場是否均需有相關單據請領尋車的費用，
    始會將款項支付？）是。... （問：依照公司給予尋車費用
    的流程中，是否可以將收回清償貸款的款項及出賣質押車輛
    的款項，直接作為清償尋車費用的費用？）這是兩碼子的事
    情，跟公司簽約的一定是以公司名義依照流程給付尋車費用
    ，至於清償貸款是因為債務人退票後的處理方式，跟公司付
    款給尋車公司的車輛委尋費用是不相干的事情。」等語（本
    院卷(一)第235-238 頁）。而證人辛○○亦於本院審理時結證
    稱：「（問：為何知道被告委任曾武雄？）因為那段期間幾
    乎都是委任曾武雄尋車。（問：在你任職日盛租賃公司期間
    內，是否知道公司委由他人尋車程序為何？）正常的管道應
    該是委由我們有簽約之廠商尋車，因為被告跟曾武雄熟悉，
    其實他們尋車應該是大家都知道的事情。（問：被告在之前
    表示尋車是由你負責委請曾武雄，有無意見？）與事實相違
    ，是被告直接委請曾武雄的，一開始我並不認識曾武雄，因
    為我大部分的工作沒有接觸到這種大車的工作，故我不可能
    接觸到曾武雄。（問：在你任職日盛租賃公司期間內，有無
    負責繳交曾武雄的之尋車費用給曾武雄過？）有，也經過公
    司的簽核，應該是有一到二次，金額部分忘記了，是現金給
    的。」（本院卷(一)第136 頁）。又證人曾武雄亦於本院審理
    時結證稱：「（問：96年間，有無幫日盛租賃公司尋過車？
    是幫日盛租賃公司或是幫被告本身？）都有。（問：有無跟
    日盛租賃公司簽立過尋車委任契約？）沒有... （問：你既
    然沒有跟日盛租賃公司簽立委任契約，為何幫日盛租賃公司
    尋車？）有的是被告要我去找的，有的是他們法務叫我去找
    的。（問：法務係何人？）法務換了好幾個，其中一個是辛○○，他們公司大大小小都知道。（問：你幫被告及日盛租
    賃公司尋車，從何時開始？）自被告當主管開始，應該是民
    國96年時。... （問：另外有一台車號Ａ2-571 號車輛，是
    否也是你尋車回來的？）是。（問：車主是否鄭坤耀？）我
    知道是鄭坤耀，這台車是我跟辛○○一起從基隆抓回來的。
    （問：這台車日盛租賃公司、辛○○或是被告，有無給你尋
    車費用？）沒有，一毛錢也沒有，連停車場的保管費用也沒
    有。（問：這台車本來的尋車費用是多少？）一樣，也是要
    支付5-6 萬元。」等語（本院卷(二)第5-8 頁）。綜此，證人
    丙○○、辛○○、曾武雄之證詞互核一致，並有如附件所示
    委外尋車處理程序流程圖、車輛委任協尋契約書（本院卷(一)
    第25-27 頁）等件在卷可稽，顯見依照日盛租賃公司之規定
    ，委任他人尋車必須找事先與公司簽約的廠商，每部尋車費
    用為大車4 萬元、小車2.5 萬，找到車輛後廠商應給回報單
    ，日盛租賃公司每月結算一次，由總公司開立票據付款，收
    回清償貸款及出賣質押車輛之款項，不可直接作為尋車之費
    用，日盛租賃公司北市營業處之所以委任曾武雄尋找車輛，
    係在被告擔任主管之後，實際上該公司未曾與曾武雄簽訂任
    何之委任契約書，且被告委任曾武雄尋車之費用，較日盛租
    賃公司正常尋車程序所需支付之費用為高且有損害本人利益
    之情。至證人曾武雄雖證稱未收到A2-571號大客車之尋車費
    用，然此涉及被告中途離職之突發狀況，尚難執為被告有指
    示辛○○將系爭5萬元侵占入己之論據，附此敘明。
  (四)證人辛○○業於本院審理時結證稱：「（提示97偵字12528
    卷27、28頁買賣契約書、出售申請表問：這二份文件是否為
    你所經手而寫的？）是。（問：這二份文件之數字在你一開
    始寫之後，是否有塗改或更正過？）答是，有改過，出售申
    請表金額應該是75萬元改成77萬元，是我改的；現金30萬元
    部分，本來是25萬元，是事後改為30萬元；分期金額本來是
    50萬元，改為47萬元。這件事情知悉之後好像到最後庚○○
    說車子有問題，然後說要折價才改了... （問：一開始寫該
    張車輛出售申請表係何時所寫？）應該是在，印象中是錢收
    回來的當下或是隔天寫的，就是錢收回來沒多久寫的。（問
    ：為何車輛出售申請表是由你負責而不是被告負責？）金額
    部分都是被告要我這樣做的，我們的出售申請表從以前來看
    ，售車人都要我寫我的名字售出，至於原因為何我也不清楚
    ... （問：車輛出售申請表一開始你填寫75萬元及現金25萬
    元，均是被告指示你填寫的嗎？）沒有錯。（問：你剛才說
    鄭坤耀該案出售申請書是在被告已無擔任經理之後而簽，為
    何當時被告要你將5 萬元作為尋車費用你覺得不妥而向主管
    丙○○報告之後，仍以被告所述75萬元出售金額來填寫出售
    申請表？）因為這一張塗改之前，經理還是被告，出售申請
    表一定要寫75萬元被告才會同意，我把5 萬元給丙○○是看
    公司要如何處理，我不可能寫80萬元給被告。（問：到底一
    開始你寫75萬元出售金額的出售申請表係何時所寫？）當時
    還是被告擔任經理時。（問：你回答辯護人說出售申請表填
    寫時，經理已經換人了，是指出售申請表塗改的時間點，是
    否如此？）沒錯。... （問：車輛出售申請表是否需要經過
    分期事業群北市營業處經理之簽核？）要，也就是卷附車輛
    出售申請表之營業單位欄，之所以本件車輛出售申請表之營
    業單位欄是由曾宏儒簽核，是因為簽核當時被告已經離職了
    。（問：營業單位是本件簽核最後一個單位嗎？）不是，是
    第一個簽核的單位。（問：為何依照簽核順序在營業單位簽
    核後，才簽核之分期業管處及分期業務群都是在11月30日簽
    核，當時被告尚未離職，何以顯然在前之營業單位欄並非由
    被告簽核？）我真的有點忘記了，因為營業單位的主管原來
    是被告，後來才由曾宏儒接任。（問：既然你呈送本車輛出
    售申請表時，被告已經離職了，為何你還要依照被告之先前
    指示以75萬元之售價呈送日盛租賃公司之核准？）那是塗改
    之前，還沒有正式簽核時，我是寫75萬元，後來這件事情大
    家都知道了，庚○○也說這部車有問題，我才以77萬元簽核
    。（問：你的意思是說本件車輛出售申請表示在本案爆發之
    後，且庚○○表示不滿才以77萬元簽核，是否如此？）對。
    （問：既然如此，為何你要在被告離職之前依被告指示先作
    一份75萬元之車輛出售申請表，然後都沒有呈送上級，直到
    事件爆發且庚○○抱怨後，才塗改為77萬元向上呈送？）當
    天我把5 萬元交給丙○○，我一直等候最後如何做回應，我
    需要對被告有個交代，我只能先這樣做，最後也是公司用77
    萬元作處理，才改成77萬元。」等語（本院卷(一)第138-139
    頁）。而證人丙○○亦於本院審理時結證稱：「（問：據你
    瞭解或參與的情形，你是否知道該輛鄭坤耀的車輛賣給庚○○多少款項？）80萬元。（問：如何得知？）辛○○跟我說
    的。（問：據你所知，定金是收多少？）30萬元。（問：如
    何知道？）辛○○跟我說的。（問：30萬元辛○○告訴你的
    時候，有無告訴你30萬元是否全數交回公司？）他有告訴我
    30萬元沒有全部交回公司，他的主管要他少報5 萬元。（問
    ：辛○○的主管係指何人？）被告。（問：少報的5 萬元去
    向為何？）辛○○應該是在他跟我說的當天或是隔天就把5
    萬元交給我。（問：有無問辛○○該少報的5 萬元，被告有
    無叫他如何處理？）被告跟他說5 萬元先暫時放他那邊。（
    問：辛○○為何會將5 萬元交給你，而不是依照被告的意思
    放在辛○○那裡保管？）因為那一天辛○○送上來的車輛出
    售申請表，定金欄他寫收取25萬元，辛○○跟我說其實他收
    了30萬元，但是他的主管要他寫25萬元，他覺得這件事情這
    樣做很不妥，所以他向我報告這件事情，那我要他把5 萬元
    交給我。）... （問：是否記得何時簽核車輛出售申請表？
    ）忘記了，但是上面押日期就是我簽核的日期。（提示97偵
    12528 卷28頁車輛出售申請表問：你簽核的日期是否為12月
    3 日？）是，一開始是簽12月3 日，這是96年12月3 日。（
    問：在下面一欄是否也是你批示？）是，即是97年7 月1 日
    。... （問：依該車輛出售申請書之記載，公司認為就鄭坤
    耀一案，應該取回之金額是多少？）80萬元。（問：依據為
    何？）一開始跟他談定的售價是80萬元，後來買主跟我說們
    車子好像是少了什麼東西，他要求扣款，後來才變成77萬元
    。（問：據證人辛○○於本院審理時稱，該車輛出售申請表
    原來記載之出售金額為75萬元，事後更改為77萬元，就此部
    分之經過，你是否知悉？）我要補充他中間漏了一段，本來
    寫75萬元，是因為被告要求他少報，後來辛○○告知我之後
    我有要求改為80萬元，這台車從協議出售到正式出售相隔了
    半年，後來發生買主庚○○要求扣款3 萬元的情形，才又改
    成77萬元。」等語（本院卷(一)第237-241 頁）。又依車輛出
    售申請表之記載（偵字偵卷第28頁），該表關於出售金額、
    收款方式之現金、分期款項部分，確實均有塗改之痕跡，且
    現金欄位最後有「96/11/19匯入」之印刷字體，則證人辛○○製作該申請表之日期，應在96年11月19日以後，證人辛○○此部分所述即與事實不符。另依告訴代理人所檢附收款明
    細表、日盛租賃公司台新銀行復興分行00000000000000號帳
    戶存摺明細（本院卷(一)第259-263 頁），顯見收受庚○○定
    金30萬元之款項，分別於96年11月9 日、22日各匯入前述帳
    戶25萬元、5 萬元。綜此，顯見被告與庚○○約定系爭車輛
    之售價，自始即為80萬元，被告卻指示辛○○只需匯款25萬
    元入公司帳戶，並在車輛出售申請表上將售價虛偽記載為75
    萬元，至於其餘5 萬元則由辛○○保管，理由是將作為曾武
    雄之尋車費用，使日盛租賃公司人員誤認系爭車輛售價僅有
    75萬元，事後辛○○發覺不妥，始報告丙○○知悉，並於報
    告當日或翌日將5 萬元交付丙○○，證人辛○○並非於收受
    庚○○交付定金30萬元之當日或翌日，即將被告所交代之事
    告知丙○○。
  (五)被告雖辯稱自己負責業務部，尋車、出售等事宜均由辛○○
    負責，系爭車輛之出售及車輛出售申請表之製作，均係辛○○所為，且申請表係於被告離職後所提出，要與被告之職務
    無關，即無背信云云。惟查，被告擔任日盛租賃公司分期事
    業群北市營業處經理，負責該處轄內車輛分期事業業務之推
    展、有效案件業務維護等工作，為從事業務之人，任職期間
    已長達4 年，明知依公司規定委託第三人協助尋找、追蹤占
    有因動產抵押、附條件買賣分期付款或租賃契約逾期未繳款
    之車輛時，必須委託與公司簽訂有車輛委任協尋契約書之業
    者，且協尋車輛之價格為大車4 萬元、小車25,000元，至於
    尋車費用之支付，則應依如附件「委外尋車處理程序流程圖
    」所示，於尋獲車輛當月開立發票向日盛租賃公司請款，日
    盛租賃公司再統一於每月底25日以支票或匯款方式給付尋車
    費用，各營業處人員不得將所收受之車貸或出售車輛之費用
    ，私自扣留作為尋車費或其他費用。被告竟以每部車5-6 萬
    元之代價，私自委任未簽約而與之有私誼之曾武雄尋車，被
    告有意圖為他人不法之利益而違背其任務之行為甚明。而系
    爭車輛出售申請表為日盛租賃公司辦理動產抵押、附條件買
    賣分期付款或租賃契約逾期未繳款之車輛出售事宜時所需之
    內部簽核文件，為辛○○職務上所需製作之文書，辛○○之
    所以將與庚○○約定之系爭車輛定金30萬元、總價80萬元，
    在車輛出售申請表中分別虛偽記載為25萬元、75萬元，係受
    被告之指示，均已如前述，被告辯稱均係辛○○自己所為之
    情，即非可採。又由系爭車輛出售申請表之記載以觀，該文
    件之第一個簽核單位即係營業單位，亦即被告擔任之職務應
    在其上第一個作出批示，則被告辯稱與其職務無關云云，亦
    非可採。又由證人辛○○前述之證詞以觀，證人辛○○已依
    被告指示在系爭車輛出售申請表為虛偽之記載，並先於96年
    11月9 日將收取自庚○○之部分定金25萬元先行匯入日盛租
    賃公司帳戶內，證人辛○○係事後自覺不妥，始基於中止犯
    行之意思，將此事報告丙○○，並於96年11月19日將定金餘
    款交付丙○○後，於同年月22日匯入日盛租賃公司帳戶內，
    顯見被告與辛○○所為，已足以引致日盛租賃公司受有財產
    損害之危險，只因辛○○事後業已繳回5 萬元而使其等犯行
    未遂，自不能因系爭車輛出售申請表係於被告離職後始提出
    ，即謂被告不該當背信之犯行。
三、綜上所述，由證人丙○○、辛○○、曾武雄之證稱、被告之
    供稱及相關書證等證據，足見被告確有公訴意旨所指之犯行
    ，被告所辯無非係卸責之詞，不足採信。是本件事證已臻明
    確，被告犯行堪以認定，自應依法論科。
參、論罪科刑：
一、核被告所為，係犯刑法第342 條第1 項之背信罪以及同法第
    215 條之業務上文書登載不實罪。被告就上述犯行與辛○○
    有犯意聯絡與行為分擔，為共同正犯。又被告以一行為犯背
    信罪與業務上文書登載不實罪二罪名，為想像競合犯，應依
    刑法第55條規定，從一重之背信罪處斷。另本件被告與辛○○已著手於背信犯罪行為之實行，因共犯辛○○之意而防止
    其損害結果之發生，惟非被告所為己意中止，應依刑法第25
    條第2 項之規定，減輕其刑。公訴意旨雖僅就被告背信犯行
    提起公訴，惟被告所犯行使業務上登載不實文書犯行與起訴
    之背信部分，有想像競合犯之裁判上一罪關係，本院自應併
    予審判，附此敘明。
二、本院審酌：(一)智識程度：被告係大學畢業之學歷，行為時擔
    任日盛租賃公司經理；(二)犯罪動機、目的與手段：被告因與
    曾武雄有私人情誼，為協助曾武雄賺取外快，違反公司內部
    作業規定私自委任曾武雄尋車，因無法按公司流程請款，為
    支付曾武雄之尋車費用，遂於販售系爭車輛時，指示辛○○
    在系爭車輛出售申請表上虛偽記載，並扣留5 萬元未上繳公
    司；(三)所生危害：因辛○○事後中止犯意而繳還5 萬元款項
    ，以致日盛租賃公司並未因此受有財產上損害，惟因被告私
    自委任曾武雄尋車，仍造成日後日盛租賃公司與曾武雄產生
    尋車費用、返還車輛之爭執（日盛租賃公司告訴曾武雄侵占
    案件，已經臺灣士林地方法院檢察署檢察官以97年度偵字第
    7677號為不起訴處分）；(四)犯後態度：被告於警詢、偵訊及
    本院審理時均未能坦承犯行等一切情狀，量處如主文所示之
    刑，並定其易科罰金之折算標準。
肆、無罪部分：
一、公訴意旨略以：被告基於意圖為自己不法之所有及為他人之
    不法利益，(一)於96年8 月10日將日盛租賃公司客戶王振宇所
    交與其用以清償積欠車貸部分款項之金額8 萬元支票1 紙，
    存入其所有台新銀行復興分行第00000000000000號帳戶內，
    嗣僅將其中25,782元繳回日盛租賃公司，1 萬元交與下屬甲○○保管，其餘44,218元侵占入己；(二)於96年11月間，於上
    址公司內，將公司客戶乙○○所交與其用以清償積欠車貸現
    金28萬元，僅將其中16萬元匯入公司帳戶內，其餘12萬元現
    金則將之侵占入己。綜上，因認被告另涉犯刑法第336 條第
    2 項之業務侵占罪嫌等語。
二、按犯罪事實應依證據認定之，無證據不得推定其犯罪事實；
    而不能證明被告犯罪者，應諭知無罪之判決，刑事訴訟法第
    154 條第2 項、第301 條第1 項分別定有明文。又事實之認
    定，應憑證據，如未能發現相當證據，或證據不足以證明，
    自不能以推測或擬制之方法，為裁判基礎；且認定犯罪事實
    所憑之證據，雖不以直接證據為限，間接證據亦包括在內，
    然而無論直接證據或間接證據，其為訴訟上之證明，須於通
    常一般之人均不致有所懷疑，而得確信其為真實之程度者，
    始得據為有罪之認定，倘其證明尚未達到此一程度，而有合
    理之懷疑存在而無從使事實審法院得有罪之確信時，即應由
    法院為諭知被告無罪之判決，亦經最高法院40年台上字第86
    號、76年度台上字第4986號著有判例意旨可資參照。
三、本件公訴意旨認被告涉犯業務侵占罪嫌，無非係以告訴代理
    人之指訴、證人辛○○、丙○○甲○○、曾武雄、乙○○之
    證述、證人乙○○書立之切結書、日盛租賃公司收款明細表
    、台新銀行代收票據紀錄憑條、日盛租賃公司委外車輛處理
    程序流程圖等件為憑據。而經本院訊問後，被告矢口否認有
    何公訴意旨所指之犯行，辯稱：由日盛租賃公司抽換票申請
    表之記載，顯示王振宇案僅須繳還公司遲延利息25,782元，
    即已結清欠款，8 萬元現金票中其餘54,218元並非日盛租賃
    公司之財產，被告即無侵占該公司財產之犯行；又被告始終
    未曾收受乙○○所指之20萬元與8 萬元，且該筆款項數目不
    小，乙○○應提出相關之收據，被告並無侵占之犯行等語。
四、經查：
  (一)證人辛○○業於本院審理時結證稱：「（問：就王振宇催款
    部分，情形為何？款項為何？）印象中約一到二百萬元，印
    象中金額很大，王振宇沒有繳分期款，我就跟通運行的老闆
    催收，老闆詳細姓名我忘記了，只知道住高雄，後來該老闆
    到我們公司，之後是被告在我們樓下辦公室跟老闆接洽，接
    洽內容我不在場也不清楚，後來被告給我一張支票，被告要
    我存入他拿給我的存摺戶頭裡面，我一直以為該帳戶是公司
    零用金戶頭，被告跟我說這筆款項是要給曾武雄的尋車費用
    ，還有一部分是要當零用金。（問：是否記得被告拿給你的
    存摺是何家銀行？）我記得是台新銀行之被告帳戶。（問：
    被告存摺是與支票同時給你嗎？）對。（問：你剛剛所言之
    老闆是否為丁○○？）是，就是這個人，台語大家都叫他益
    勝，應該就是他。（問：被告給你的支票，你有無存入該帳
    戶？）有。... （問：據被告之前供稱：上開台新銀行帳戶
    係法務辛○○請被告幫忙提供，有無意見？）有意見，與事
    實相違，我只知道有零用金帳戶是公用，後來我才知道台新
    銀行之被告帳戶不是零用金帳戶。（問：為何認為被告拿給
    你的帳戶就是零用金帳戶？）因為平常就有一個以被告名字
    所開立之台新銀行帳戶作為零用金帳戶，我的印象一個銀行
    裡面不可以有二個同名帳戶，故我認為被告叫我存入之台新
    銀行帳戶就是公司的零用金帳戶。」（本院卷(一)135-137 頁
    ）。而證人即日盛租賃公司員工甲○○亦於本院審理時結證
    稱：「（問：日盛租賃公司的銀行帳戶有哪些？）我這邊控
    管的只有台新銀行復興分行之被告名義零用金帳戶，其他的
    都是由財務部控管的。（問：有無印象在96年8 月間被告曾
    經有拿一張8 萬元支票交給你或者是問你可否將該支票存入
    公司帳戶？）有。（問：你是否記得後來有無將該8 萬元支
    票存入公司帳戶？）我回答被告說不可以，所以後來8 萬元
    支票沒有存入公司以被告名義所開之零用金帳戶，因為我們
    公司有規定零用金帳戶是純粹零用金用，不可以把不相關的
    錢或是支票存入。（問：被告他拿支票問你時，有無跟你說
    為何要存到零用金帳戶內？）我記得他跟我說，因為那筆錢
    好像有一部分是要給公司，另外一部分好像是要給曾武雄，
    可是如果錢存到公司的帳戶的話，要提出來很麻煩，因為要
    寫簽呈，故被告要將錢存入零用金帳戶，我告訴被告公司有
    規定不可以這樣做。（問：零用金帳戶裡面的錢要提出來，
    係何人可決定？）零用金之印章通常由主管保管，存簿在我
    這，如果我要提款，我會填寫提款單，由主管確認蓋章，我
    才可以去銀行提款，主管即是被告。（問：在零用金帳戶內
    的錢有無除了公司零用金之用外，被告個人所有之款項？）
    沒有，全部都是公司之零用金。（問：你跟被告說不行存入
    零用金帳戶時，有無跟被告說不能存入公司其他由財務部門
    保管之帳戶？）我沒有跟被告說，我只說不能存入零用金帳
    戶內。（問：後來被告把8 萬元支票拿回去時，被告如何處
    理是否知悉？）我事後有聽說被告存到被告在台新銀行開的
    帳戶，因為我有看到他的存單，我是有聽辛○○說那張支票
    拿去存了，可是辛○○之前說要存入零用金帳戶時，辛○○
    有跟我要帳號，但我並沒有給他，我後來有去台新銀行請行
    員幫我查帳號，行員告訴我，錢是存入被告另一個在台新銀
    行的帳號，帳號是在台中開立的，表示這個帳戶是被告在台
    新銀行另一個開戶的戶頭，被告只是將支票從復興分行存入
    ，但是存入的帳戶不是被告所有台新銀行復興分行的帳號。
    （問：後來被告有無拿1 萬元作為公基金之事？）有。（問
    ：公基金與零用金有無不同？）二者是不一樣的，零用金之
    帳戶是公司撥給每個營業單位作為支付單位購買文具物品或
    其他用品之用；公基金是單位自己提撥的，如這個月業務的
    業績獎金領比較多，可能就會捐一些錢出來，作為此單位的
    福利金，可能是會買飲料或是東西吃用，我通常會用信封袋
    裝起來，這純粹就是用紙袋裝起來，並沒有什麼戶頭。（問
    ：你說被告有拿一張8 萬元支票要存入零用金帳戶，被告有
    無交代要存入後再提出來？）被告有說要存進去再提出來，
    2 萬元要給曾武雄、6 萬元要給公司，但是我直接就說不行
    。（問：被告是否有跟你講過要拿4 萬元之取車費用？）我
    現在不記得，時間已久。（提示97年他字第1088號卷18頁問
    ：你曾經說被告叫我等支票兌現後，拿出4 萬元作為取車費
    用，是否如此？）我真的忘記我說過這句話。」等語（本院
    卷(一)第147-148 頁）。又證人曾武雄業於本院審理時結證稱
    ：「（問：你在偵訊時有說到被告曾經給你四萬五千元，是
    否是尋車費用？有無印象？）被告沒有給我這麼多錢，他叫
    我簽立同意書，是在台北醫學院時，因為他要開庭了才叫我
    簽的，他們沒有給我這麼多錢，他僅有給我遊覽車費用，沒
    有給我四萬五千元。（提示97偵12528 卷10頁問：檢察官問
    你被告有無拿九萬元給你，你回答說是四萬五千元，為何如
    此說？）第一次被告在他們公司說車主要來牽車，要我先把
    車子讓他牽回去，我說好啊，那停車費用要先拿給我，我忘
    記他是給二萬元或是二萬五千元，後來他要我簽一張同意書
    ，當時我太太在住院，被告說簽了同意書後要給我二萬元，
    後來也沒有給我。（問：你說被告之後沒有給你二萬元，但
    是你又跟檢察官說被告後來有給你二萬元？）不是這樣，是
    被告說我欠他二萬元，他要抵掉，這是在簽同意書後的事情
    ，當時我開庭時是這樣說的。（提示97偵12528 卷9 頁問：
    這與你剛剛所言不符？）被告當時在醫院叫我簽同意書，被
    告沒有給我二萬元，上次開庭我也是這樣說的，可以問律師
    ，被告是說要直接抵掉二萬元，至於是何二萬元，我自己也
    不知道。（問：所以你剛剛所稱，被告給你那二萬五千元，
    不是尋車費用，而是停車等相關雜費？）是。（問：這二萬
    五千元是被告直接給你的？或是由日盛租賃公司員工給你的
    ？）被告。」等語（本院卷(二)第6-8 頁），並有證人曾武雄
    書立收受四萬五千元尋車費之收據在卷可參（他字偵卷第23
    頁）。另該筆8 萬元款項確實於96年8 月17日存入被告所開
    設供自己使用之台新銀行台中分行帳號00000000000000號帳
    戶等情，亦有該行99年1 月21日函文檢附帳戶資金往來明細
    表在卷可稽（本院卷(一)第210-220 頁）。綜此，證人曾武雄
    證稱收受被告所交付關於王振宇所有車輛之尋車費用金額，
    雖與被告之供稱及收據不符，但證人曾武雄確實有收取尋車
    費用，堪以認定；且由證人辛○○、甲○○之證稱，被告在
    收受案外人王振宇交付之8 萬元支票後，確實曾交代辛○○
    交付甲○○存入公司之零用金帳戶，表示部分款項要給公司
    、部分款項要給曾武雄作為尋車費用，係因甲○○表示與公
    司規定不符，被告才指示辛○○存入其個人所有之前述帳戶
    ，則被告留下部分款項之目的既為支付曾武雄之尋車費用，
    即難認被告主觀上有意圖為自己或第三人不法之所有而侵占
    44,218元之情事。
  (二)證人甲○○業於本院審理時結證稱：「（問：公司裡面有無
    所謂清償解約之事？）有。（問：是否要製作清償解約表？
    ）這是由公司的系統算的。（問：你有無製作過清償解約表
    ？）有，都是我在做，或是法務，有時是我作有時是法務製
    作。（問：本案你有無製作？）我不記得需要查紀錄，如果
    是我做的會留下我的名字。（問：你是否知道這個案子有繳
    回公司25,782元之事？）我應該不知道。請問是用匯款的或
    是拿現金的？」等語（本院卷(一)第149 頁）。而證人丙○○
    亦於本院審理時結證稱：「（問：就王振宇案，你剛剛說到
    有收回一張8 萬元支票，你是否知道8 萬元之用途？）不知
    道，僅只知道是車行那邊取回的，是從行主那邊開出來的支
    票。（問：是否知道8 萬元兌現之後，其中有25,782元存入
    公司？）知道。（問：這25,782元用途為何？）因為王振宇
    案退票後到行主票開出來之間有半年的落差，之後分公司他
    送上換票的申請表，因為在系統上面跑出來了延滯費用，分
    公司就把這筆錢拿出來充當延滯費。（問：你講的延滯費就
    是？）算是遲延利息。」等語（本院卷(一)第238-239 頁）。
    又證人辛○○亦於本院審理時結證稱：「（問：有張8 萬元
    之現金票，知道做何而用嗎？）被告跟我說有部分作為曾武
    雄尋車費用，有部分作為零用金使用。（問：你是否瞭解這
    部車有無解約？日盛租賃公司有無所謂的清償解約制度？）
    不能說是解約，因為分期票的話，要全部票據兌現後，才可
    能塗銷動產擔保給他，如果票據沒有全數清償的話，是不可
    能塗銷的。（問：據我們所瞭解入公司帳戶是25,782元，係
    作何使用？）我真的不清楚，我不知道是要還給公司或是當
    零用金，我真的不清楚。提示97年他字第1088號卷9 頁收款
    明細表問：公司有提出一個收款明細表，裡面記載『沖延滯
    息』，是否清楚？）這筆款項如何沖的，我們法務並沒有那
    麼熟悉，我真的沒有印象。（問：同上卷有記載，認列人就
    是辛○○？）是，我們就是一大筆一起認列的，如明細表上
    載明是我認列的，就一定是我去認列的。（問：這筆25,782
    元如何計算出來？）我不太清楚，真的沒有印象了。（問：
    一般你們公司收取延滯利息如何計算？何人處理？）應該要
    公司的內部的人告訴我們說要收多少錢、延滯利息要如何收
    ，我也不會詳細去計算，我只會大約試算要收多少。此部分
    助理或是會計室人員應該會知道。」等語（本院卷(一)第141
    頁）。另經本院要求日盛租賃公司提出王振宇貸款案之抽換
    票申請表、提前解約試算表（本院卷(一)第247-249 頁），其
    上記載換票結果為：剩餘金額25,782元，亦即王振宇僅需繳
    納延滯息25,782元即可。綜此，由證人甲○○、丙○○及辛○○之證詞，顯見日盛租賃公司在處理客戶抽換票事宜時，
    係以電腦系統計算費用明細，而本件王振宇貸款案之延滯息
    費用既僅有25,782元，則被告將8 萬元中之25,782元部分繳
    還公司後，將剩餘之款項中1 萬元充作分公司之公積金、其
    餘則作為尋車費用之行為，即不符合侵占公司款項之客觀構
    成要件。
  (三)公訴意旨另認被告於96年11月間，將公司客戶乙○○所交與
    其用以清償積欠車貸現金28萬元，僅將其中16萬元匯入公司
    帳戶內，其餘12萬元現金則將之侵占入己等情，無非係以證
    人乙○○之證詞及收款明細表（他字偵卷第35頁）為憑據。
    惟查，該收款明細表雖可證明日盛租賃公司有於96年11月1
    日收受乙○○因繳款延滯而收回呆帳16萬元，但究竟係何人
    向乙○○收取費用及金額為何，則無從證明。而證人乙○○
    雖於偵訊時結證稱：伊曾以車號ZZ-897號大客車向日盛租賃
    公司辦理貸款，後來因故沒有繳，96年8 月間被告公司將車
    子拿回去，他們公司說車子要拍賣，說要清償貸款約40萬元
    才能將車子拿回去，伊跟被告說沒有那麼多錢，10月底11月
    初一分二次拿給被告，一次8 萬元、一次20萬元，在被告位
    於9 樓之辦公室交付等語（偵字偵卷第10頁）。然證人乙○○並未提出任何收據或其他文件，證明被告確有向伊收取28
    萬元之款項，則證人乙○○之證詞是否可採，已非無疑。又
    證人乙○○因未按時繳納本息，車號ZZ-897號大客車將面臨
    被日盛租賃公司收回拍賣，伊對於已償付28萬元之舉，理應
    戒慎再三，怎可能不向收款人索取日任何之證明文件。況證
    人乙○○作證指稱有交付被告28萬元，可因此讓自己少積欠
    日盛租賃公司帳面上所收取費用後之12萬元，亦即證人乙○○之證詞與本身有利害關係，其證述是否可採，亦非無疑。
    是基於「罪證有疑，利於被告」證據法則，即尚難遽此認為
    被告有公訴意旨所指此部分之犯行。
五、綜上所述，公訴意旨所舉之證據，尚無法證明被告確有二次
    侵占公司款項之犯行。本院對於卷內訴訟資料經逐一剖析，
    參互審酌，尚無從獲得有罪之心證，參照前開法律規定及判
    例意旨所示，應諭知被告此部分無罪之判決，以示慎審。
據上論斷，應依刑事訴訟法第299 條第1 項前段、第301 條，刑
法第28條、第342 條第1 項、第2 項、第215 條、第216 條、第
55條、第25條第2 項、第41條第1 項前段，刑法施行法第1 條之
1 ，判決如主文。
本案經檢察官葉芳秀到庭執行職務。
中    華    民    國    99    年    3     月    31    日
                  刑事第六庭  審判長法  官  張永宏
                                    法  官  雷淑雯
                                    法  官  林孟皇
本正本證明與原本無異。
如不服本判決應於收受送達後10日內向本院提出上訴書狀，並應
敘述具體理由；其未敘述上訴理由者，應於上訴期間屆滿後20日
內向本院補提理由書（均須按他造當事人之人數附繕）「切勿逕
送上級法院」。
                                    書記官  楊雅鈞
中    華    民    國    99    年    3     月    31    日
附錄本件論罪科刑法條全文：
中華民國刑法第342條（背信罪）
為他人處理事務，意圖為自己或第三人不法之利益，或損害本人
之利益，而為違背其任務之行為，致生損害於本人之財產或其他
利益者，處5 年以下有期徒刑、拘役或科或併科1,000 元以下罰
金。
前項之未遂犯罰之。
中華民國刑法第216條（行使偽造變造或登載不實之文書罪）
行使第 210 條至第 215 條之文書者，依偽造、變造文書或登載
不實事項或使登載不實事項之規定處斷。
中華民國刑法第215條（業務上文書登載不實罪）
從事業務之人，明知為不實之事項，而登載於其業務上作成之文
書，足以生損害於公眾或他人者，處3 年以下有期徒刑、拘役或
500元以下罰金。

司法院資訊處製作；財團法人民間司法改革基金會備份。
